【裁判字號】    97,訴,1901
【裁判日期】    970630
【裁判案由】    妨害自由
【裁判全文】
臺灣板橋地方法院刑事判決              97年度訴字第1901號
公  訴  人  臺灣板橋地方法院檢察署檢察官
被      告  乙○○
上列被告因妨害自由案件，經檢察官提起公訴（97年度偵字第28
72號），本院判決如下：
    主  文
乙○○私行拘禁，處拘役拾日，如易科罰金，以新臺幣壹仟元折
算壹日。
    事  實
一、乙○○與甲○○因債務糾紛素有嫌隙，甲○○於民國96年11
    月24日18時許，前往乙○○位於臺北縣中和市○○路94巷5
    號住處外，敲玻璃大門（已上鎖）擬向乙○○索討債款，乙
    ○○在屋內聞聲，不欲與甲○○見面談話，乃使用遙控器將
    大門外之鐵捲門放下，甲○○未加注意，不及退出，致陷於
    該鐵捲門與玻璃大門之密閉間隙中。詎乙○○見狀，明知其
    自己關閉鐵捲門之行為致有發生私行拘禁之危險，且依當時
    情況，復無不能防止之情事，竟基於私行拘禁之犯意，故意
    不將鐵捲門重新開啟，亦未向甲○○告知大門外牆壁處設有
    該鐵捲門之開關，以此手法，將甲○○私行拘禁於該密閉間
    隙中約十餘分鐘。迄至警員據報抵達現場拍打鐵捲門後，乙
    ○○始願開啟鐵捲門，讓甲○○恢復行動自由。
二、案經甲○○訴由臺北縣政府警察局中和分局報請臺灣板橋地
    方法院檢察署檢察官偵查起訴。
    理  由
一、訊據被告乙○○矢口否認有何私行拘禁之犯行，辯稱：當時
    是伊配偶鄭黃阿昧恐告訴人甲○○對伊家人不利，才使用遙
    控器將鐵捲門放下，伊沒有叫鄭黃阿昧這麼做，伊看到甲○
    ○被夾在中間，於打電話報警之後，有把玻璃大門打開，請
    甲○○進來，是他自己不進來，伊怕鐵捲門外面還有其他人
    ，不敢把鐵捲門打開云云。惟查：上揭事實，業據告訴人甲
    ○○於檢察官偵訊（依刑事訴訟法第159 條之1 第2 項規定
    ，有證據能力）及本院審理時指訴綦詳，且有告訴人提出之
    案發當時之蒐證錄音光碟、被告提出之現場錄影光碟各1 片
    、現場照片3 幀附卷可稽。經本院受命法官勘驗上開告訴人
    提出之錄音光碟，其結果略以：(一)該光碟是記錄二名男子之
    談話，依談話意旨所示，其中一名男子（下稱A 男）前向另
    一名男子（下稱B 男）討債，A 男迭次要求B 男開門，遭B
    男拒絕，雙方除彼此對話外，似均有以電話對外聯絡他人；
    (二)A 男於錄音開始後約第5 分30秒、8 分20秒、10分40秒起
    ，似以電話對外聯絡他人時，均有提及：遭人鎖在或關在裡
    面；(三)B 男於錄音開始後約第7 分40秒起，似以電話對外聯
    絡他人時，有說：「我把他關住，不讓他進來」等語；(四)錄
    音關始後約第12分30秒起，出現拍打鐵門聲後，然後出現鐵
    門之開啟聲等情，有勘驗筆錄1 份在卷可參（見本院卷第24
    頁），顯係告訴人於案發當時所錄製者，其中A 男即係告訴
    人，B 男即係被告無誤，且觀諸上揭內容，足以擔保告訴人
    甲○○之指訴情節確與事實相符。而被告前於警詢、偵訊時
    ，迭次坦承當時係由伊將鐵捲門放下無訛，且不曾提及有將
    玻璃大門打開邀請告訴人入內情形，遲至本院準備程序時始
    辯稱係伊配偶鄭黃阿昧放下鐵捲門、伊有把玻璃大門打開請
    甲○○進來云云，核與上開勘驗結果亦有不符，顯然說謊。
    又依上開勘驗所示，當時現場除被告與告訴人二人之外，別
    無第三人談話聲或拍打鐵門聲，況被告當時已有報警，住處
    大門並已上鎖，所辯係怕鐵捲門外面還有其他人，始不敢把
    鐵捲門打開云云，難認可採。徵諸被告當時有說：「我把他
    關住，不讓他進來」等語，已如前述，足認其主觀上有私行
    拘禁之犯意甚明。至於被告住處大門外，於面對該大門右側
    牆面緊鄰鐵捲門軌道內側處，縱設有一個開關，依外形研判
    ，應係控制該鐵捲門之開閉者，此有被告提出之現場錄影光
    碟可憑，並經本院受命法官勘驗屬實（見本院卷第25頁），
    惟告訴人既非居住該處，對於鐵捲門之開關設置情形本不熟
    悉，兼以案發當時係下午6 時許，光線並非充足，告訴人驟
    然陷於密閉間隙中，值此情境，尚難期待告訴人可以自行發
    現該開關之存在，而自行操作開啟鐵捲門。被告當時人在屋
    內，明知告訴人已陷於密閉間隙中，非但不主動讓告訴人脫
    困，亦未向告訴人告知該開關之存在，洵不能僅以該開關之
    客觀存在，憑以脫免罪責。綜上所述，本案事證明確，被告
    犯行堪予認定，應依法論科。
二、按對於犯罪結果之發生，法律上有防止之義務，能防止而不
    防止者，與因積極行為發生結果者同；因自己行為致有發生
    犯罪結果之危險者，負防止其發生之義務，刑法第15條定有
    明文。本件被告乙○○於告訴人甲○○前來索討債款時，因
    不欲與告訴人見面談話，乃使用遙控器將大門外之鐵捲門放
    下，因告訴人未加注意，不及退出，致陷於該鐵捲門與玻璃
    大門之密閉間隙中。衡諸當時情況，被告對於其自己關閉鐵
    捲門之行為致有發生私行拘禁之危險，應知之無疑，顯應負
    防止其發生之義務。且依當時情況，復無不能防止之情事，
    詎被告竟故意消極不為任何處置，致告訴人遭私行拘禁達十
    餘分鐘，自與因積極行為發生犯罪結果者同。是核被告所為
    ，係犯刑法第302 條第1 項之私行拘禁罪。爰審酌被告犯罪
    之動機、目的、手段、對於告訴人所生危害程度尚屬輕微，
    及犯後飾詞卸責、未見悔意，態度不佳等一切情狀，量處如
    主文所示之刑，並諭知如易科罰金之折算標準，以示懲儆。
據上論斷，應依刑事訴訟法第299 條第1 項前段，刑法第302 條
第1 項、第41條第1 項前段，刑法施行法第1 條之1 ，判決如主
文。
本案經檢察官謝岳龍到庭執行職務。
中    華    民    國    97    年    6     月    30    日
                  刑事第十五庭  審判長法  官  陳鴻清
                                      法  官  張兆光
                                      法  官  朱嘉川
以上正本證明與原本無異。
如不服本判決，應於送達後10日內向本院提出上訴狀（應敘述具
體理由，並附繕本）。
                                      書記官  陳聖儒
中    華    民    國    97    年          月          日
附錄本案論罪科刑法條全文：
中華民國刑法第302條
私行拘禁或以其他非法方法，剝奪人之行動自由者，處5 年以下
有期徒刑、拘役或3 百元以下罰金。
因而致人於死者，處無期徒刑或7 年以上有期徒刑，致重傷者，
處3 年以上10年以下有期徒刑。
第1 項之未遂犯罰之。


司法院資訊處製作；財團法人民間司法改革基金會備份。
